ACORDAO-COMPLETO-2356435

ACÓRDÃO 4476/2019 ATA 22/2019 - SEGUNDA CÂMARA

Vistos, relatados e discutidos estes autos de Tomada de Contas Especial instaurada pelo Fundo Nacional de Saúde – FNS, tendo originalmente como responsáveis a empresa individual José Valter da Silva Farmácia (CNPJ 03.056.497/0001-58) e o Sr. José Valter da Silva (CPF XXX.095.114-XX) , em razão de irregularidades na execução, durante o exercício de 2014, do Programa Farmácia Popular do Brasil – Aqui Tem Farmácia Popular (PFPB) . 
ACORDAM os Ministros do Tribunal de Contas da União, reunidos em sessão da 2ª Câmara, ante as razões expostas pelo Relator, em:
9.1. com fundamento nos arts. 1º, inciso I, 16, inciso III, alínea c, 19, caput, e 23, inciso III, da Lei  8.443/1992, julgar irregulares as contas do Sr. José Valter da Silva e condená-lo ao pagamento das quantias a seguir indicadas, acrescidas da atualização monetária e dos juros de mora, calculados a partir das datas especificadas até a efetiva quitação, nos termos da legislação em vigor, fixando-lhe o prazo de 15 (quinze) dias, a contar do recebimento da notificação, para que comprove, perante o Tribunal (art. 214, inciso III, alínea a, do Regimento Interno/TCU) , o recolhimento da dívida ao Fundo Nacional de Saúde: 
	VALOR ORIGINAL (R$) 
	DATA DA OCORRÊNCIA

	20.483,60
	30/5/2014

	22.318,32
	2/6/2014

	37.194,15
	4/7/2014

	48.850,52
	31/7/2014

9.2. aplicar ao Sr. José Valter da Silva a multa prevista nos arts. 19, caput, e 57 da Lei 8.443/1992, no valor de R$ 15.000,00 (quinze mil reais) , fixando o prazo de 15 (quinze) dias, a contar da notificação, para que comprove, perante o Tribunal (art. 214, inciso III, alínea a, do Regimento Interno/TCU) , o recolhimento da dívida ao Tesouro Nacional, atualizada monetariamente desde a data do presente Acórdão até a do efetivo recolhimento, se for paga após o vencimento, na forma da legislação em vigor;
9.3. autorizar, caso requerido, nos termos do art. 26 da Lei 8.443/1992, o parcelamento das dívidas em até 36 (trinta e seis) parcelas mensais e sucessivas, sobre as quais incidirão os correspondentes acréscimos legais (débito: atualização monetária e juros; multa: atualização monetária) , esclarecendo ao responsável que a falta de pagamento de qualquer parcela importará no vencimento antecipado do saldo devedor (art. 217, § 2º, inciso II, do Regimento Interno/TCU) , sem prejuízo das demais medidas legais; 
9.4. autorizar, desde logo, a cobrança judicial das dívidas a que se referem os subitens 9.1.e 9.2 deste Acórdão, caso não atendida a notificação, nos termos do art. 28, inciso II, da Lei 8.443/1992;
9.5. remeter cópia deste Acórdão à Procuradoria da República no Estado do Pernambuco, com fundamento no § 3º do art. 16 da Lei 8.443/1992 e no § 7º do art. 209 do Regimento Interno/TCU.

Tomada de Contas Especial instaurada em razão de irregularidades na execução do Programa Farmácia Popular do Brasil  Aqui Tem Farmácia Popular (PFPB).

Segunda Câmara

Fundo Nacional de Saúde - FNS.

3. Responsável: José Valter da Silva (XXX.095.114-XX).

13.1. Ministros presentes: Ana Arraes (Presidente), Aroldo Cedraz e Raimundo Carreiro.
13.2. Ministro-Substituto convocado: Augusto Sherman Cavalcanti.
13.3. Ministros-Substitutos presentes: Marcos Bemquerer Costa (Relator) e André Luís de Carvalho.

MARCOS BEMQUERER

Trata-se da Tomada de Contas Especial instaurada pelo Fundo Nacional de Saúde – FNS, tendo originalmente como responsáveis a empresa individual José Valter da Silva Farmácia (CNPJ 03.056.497/0001-58) , cujo nome de fantasia é Farmácia Avenida, localizada no Município de Caruaru/PE, e o Sr. José Valter da Silva (CPF XXX.095.114-XX) , em razão de irregularidades na gestão dos recursos do Sistema Único de Saúde – SUS, durante o exercício de 2014, no âmbito do Programa Farmácia Popular do Brasil – Aqui Tem Farmácia Popular (PFPB) . 
2.	A seguir, transcrevo, com os ajustes de forma pertinentes, excerto da instrução elaborada pela Secex/TCE (peça 31) , em que constam o histórico processual destes autos, o resumo dos elementos de defesa e a análise do mérito da matéria deste feito: 
“HISTÓRICO	
2. O Programa Farmácia Popular do Brasil foi instituído pela Lei 10.858, de 13/4/2004, regulamentado pelo Decreto 5.090, de 20/5/2004, para cumprir diretriz da Política Nacional de Assistência Farmacêutica, no sentido de dar à população o acesso a medicamentos considerados essenciais, utilizando ou não o SUS – Sistema Único de Saúde.
3. Nos termos do Anexo LXXVII, art. 2º, da Portaria de Consolidação n. 5/2017, o PFPB consiste na disponibilização de medicamentos e/ou correlatos à população, pelo Ministério da Saúde, através de a ‘Rede Própria’, constituída por Farmácias Populares, em parceria com os Estados, Distrito Federal e Municípios; e pelo ‘Aqui Tem Farmácia Popular’, constituído por meio de convênios com a rede privada de farmácias e drogarias.
4. Atualmente, na modalidade ‘Aqui Tem Farmácia Popular’, são disponibilizados gratuitamente medicamentos para o tratamento de hipertensão, diabetes e asma. Além destes, são disponibilizados, com até 90% de desconto, medicamentos para rinite, dislipidemia, doença de Parkinson, osteoporose e glaucoma e, ainda, anticoncepcionais e fraldas geriátricas.
Auditoria do Denasus e Fase Interna da TCE
5. A presente TCE originou-se de constatações do Departamento Nacional de Auditoria do SUS (Denasus) em auditoria realizada junto ao referido estabelecimento farmacêutico no exercício de 2014, com a finalidade de verificar o cumprimento das normas estabelecidas pela Portaria GM/MS n. 971, de 15 de maio de 2012, então vigente, posteriormente revogada pela Portaria GM/MS n. 111, de 28 de janeiro de 2016, que dispõe sobre o Programa Farmácia Popular do Brasil.
6. Diante das constatações, o Denasus deu oportunidade de defesa aos responsáveis [José Valter da Silva e empresa individual José Valter da Silva Farmácia], em obediência aos princípios constitucionais que asseguram o direito ao contraditório e à ampla defesa, conforme manifestações (...) das peças 6 e 7. 
7. Após as manifestações da empresa restaram, no entanto, as irregularidades e consequente dano a ser ressarcido ao erário, (...) nos termos do Ofício Sistema 003988/MS/SE/FNS acostado à peça 11. 
8. Assim, o motivo que levou à instauração da presente Tomada de Contas Especial está materializado por prejuízo causado pelo referido estabelecimento comercial ao Programa Farmácia Popular do Brasil, no valor histórico de R$ 128.846,59, no período compreendido entre 30/5/2014 a 31/7/2014, tendo em vista irregularidades que contrariaram os arts. 23, 39 e 40 da Portaria 971/GM/MS, de 15/5/2012, conforme consubstanciado na matriz de responsabilização (peça 8) , tendo em vista a constatação da seguinte irregularidade (peça 17, p. 2) : 
	a)  dispensação de medicamentos e/ou correlatos do Programa Farmácia Popular do Brasil, sem observar as exigências contidas na legislação, em desacordo com o art. 23, com enquadramento no art. 40 da Portaria GM/MS 971, de 15/5/2012 (Constatação 355443/355457/355458/355460, Relatório do Denasus, Anexos, peça 12, p. 28-445) .
9. A fiscalização concluiu que a empresa descumpriu normas estabelecidas pelo Ministério da Saúde, ao apresentar, para fins de faturamento, registro de dispensação de medicamentos em quantidade superior ao adquirido junto ao mercado distribuidor, ou seja, a empresa não apresentou notas fiscais de entrada, demonstrando incompatibilidade entre as aquisições e as dispensações dos medicamentos auditados no período compreendido entre março e agosto de 2014, conforme consta no Relatório do Denasus (peça 12, p. 28-445) .
10. Verificou-se, também, a ausência de arquivamento de uma cópia, em meio magnético e/ou digitalizado, das vias assinadas dos cupons vinculados e cupons fiscais; cupons fiscais sem o endereço do beneficiário, dispensação de medicamentos em quantidade superior à prescrita, faltando endereço do paciente, sem data e/ou com data vencida; com receitas rasuradas ou ilegíveis, além da dispensação de medicamentos em nome de pessoas falecidas, em desacordo com o preconizado pela Portaria/MS n. 971/2012, de 15 de maio de 2012, atualmente em vigência.
11. Em 25/5/2017, com base no Relatório de Auditoria 14933-MS/SGEP/Denasus, e com fundamento na IN/TCU 71/2012, alterada pela IN/TCU 76/2016 e DN/TCU 155/2016, o Diretor-Executivo do Fundo Nacional de Saúde autorizou a instauração de Tomada de Contas Especial (peça 13) .
12.	Instaurada a TCE, o Fundo Nacional de Saúde comunicou o fato aos responsáveis, conforme relação de ofícios à peça 17, p. 3, edital à peça 4 e AR à peça 1. Não houve manifestação dos responsáveis às comunicações efetuadas pelo FNS.
13. O relatório completo do tomador de contas especial n. 105/2017 (peça 17) registra a apuração dos fatos, a quantificação do dano, bem como a identificação dos responsáveis, nos termos do art. 2º da IN TCU 71/2012.
14. Registra, ainda, que foi dada oportunidade de defesa aos responsáveis, conforme as notificações relacionadas no item ‘V’ do relatório do tomador, expedidas visando à regularização das contas e o ressarcimento do dano. Conforme item ‘VI’ do mesmo relatório, registra que o responsável José Valter da Silva apresentou justificativas que foram analisadas, conforme Relatório 14933.
15. Por fim, o relatório do tomador de contas concluiu pela responsabilização do Sr. José Valter da Silva, solidariamente com a empresa José Valter da Silva Farmácia, quantificando-se o débito no valor de R$ 175.754,98, atualizado monetariamente em 6/6/2017 (peça 16) . A inscrição em conta de responsabilidade, no Siafi, foi efetuada mediante a Nota de Lançamento de Sistema 2017NS051709, de 6/6/2017 (peça 14) .
16. Uma vez concluída a TCE no âmbito do Fundo Nacional de Saúde, esta foi remetida ao Ministério da Transparência e Controladoria-Geral Da União.
17. Em 29/9/2017, a Secretaria de Controle Interno do Ministério da Transparência e Controladoria-Geral da União, em concordância com o relatório do tomador de contas, e em atendimento ao disposto na alínea ‘a’ do inciso II do art. 10 da Instrução Normativa/TCU 71/2012, lavrou o relatório de auditoria 957/2017 (peça 18) , em que restou registrado que as medidas adotadas em relação à apuração dos fatos foram adequadas, mas considerou que houve morosidade, uma vez que os fatos geradores das irregularidades ocorreram até 31/7/2014, enquanto que a apuração conclusiva ocorreu em 2017.
18. O certificado de auditoria e o parecer do dirigente do órgão de controle interno concluíram pela irregularidade das presentes contas (peças 19 e 20) .
19. Em 5/12/2017, o Ministro de Estado da Saúde atestou haver tomado conhecimento das conclusões contidas no relatório e certificado de auditoria, bem como no parecer da Secretaria Federal de Controle Interno da Controladoria-Geral da União da Presidência da República, manifestando-se pela irregularidade das contas e determinando o encaminhamento do processo ao Tribunal de Contas da União (peça 21) , sendo registrada no sistema e-TCE sob número 144/2017.
Fase Externa da TCE
 (...) 
21. A primeira instrução levada à efeito pela Secex-TCE (peça 24) concluiu estarem satisfeitos os pressupostos de procedibilidade da IN TCU 71/2012, uma vez que não houve o transcurso de mais de dez anos desde o fato gerador sem que tenha havido a notificação dos responsáveis pela autoridade administrativa federal competente, bem como o valor atualizado do débito em 1º/1/2017 supera o mínimo estabelecido de R$ 100.000,00. Também, não foram encontrados débitos imputáveis aos responsáveis em outros processos em tramitação no Tribunal.
22. Concluiu, por fim, que foi possível, na forma dos arts. 10, § 1º, e 12, incisos I e II, da Lei 8.443/1992 c/c o art. 202, incisos I e II, do RI/TCU, definir a responsabilidade somente do Sr. José Valter da Silva, e quantificar adequadamente o débito a ele atribuído, propondo, assim, a citação do responsável, posicionamento esse que teve a concordância do diretor imediato e do titular da unidade técnica (peças 25 e 26) , que autorizou as citações, conforme delegação de competência conferida pelo relator, Ministro Subst. Marcos Bemquerer Costa.
23. Acerca da responsabilização apenas do Sr. José Valter da Silva, a instrução inicial consignou:
‘Empresário individual e Responsabilização
19. Inicialmente, verifica-se que o estabelecimento comercial arrolado pelo órgão instaurador da TCE como responsável solidário nestes autos (José Valter da Silva – ME/Farmácia Avenida, CNPJ 03.056.497/0001-58) juntamente com a pessoa física de José Valter da Silva (CPF XXX.095.114-XX) , são na verdade a mesma pessoa, pois se trata de empresário individual.
20. A farmácia em questão não está estabelecida na forma de empresa individual de responsabilidade limitada (Eireli) . É um empresário individual, onde a pessoa física (empresário) responde por todos os atos, fatos, direitos e obrigações decorrentes da atividade empresarial desempenhada, inclusive com seu patrimônio pessoal. Nesse caso não há personalidade jurídica de direito privado. Os empresários individuais se equiparam à pessoa jurídica apenas para fins fiscais, nos termos do art. 2º do Decreto-Lei 1.706, de 23 de outubro de 1979.
21. Não se trata aqui da aplicação da Súmula 286-TCU, tampouco da desconsideração da personalidade jurídica, pois está claro que não há pessoa jurídica nessa relação, bastando então constar da relação de responsáveis destes autos apenas a pessoa física do empresário individual.
22. Nesse sentido já se manifestou esta Corte de Contas, no Acórdão 2737/2013-TCU-Plenário:
‘14. Como consta da manifestação do Secretário da Serur, o empresário é pessoa física, titular da empresa, e, no caso de empresário individual não há personalidade jurídica diversa, ‘logo, não há que se falar em pessoa jurídica, mas, apenas, em pessoa física.’ 
15. Nesse sentido, conforme consignado nos Acórdão 1563/2012-TCU-Plenário, 1870/2010 – Primeira Câmara e 615/2008 – Segunda Câmara, a empresa individual não tem personalidade diversa e separada do titular, constituindo uma única pessoa e um único patrimônio.’ 
23. Assim, em razão das irregularidades apontadas encontrarem-se devidamente demonstradas no relatório da auditoria realizada pelo Denasus (peça 12) , deve ser citado o responsável José Valter da Silva (CPF XXX.095.114-XX) para apresentar alegações de defesa e/ou recolher o valor total do débito quantificado.’
24. Ainda nessa mesma linha jurisprudencial, trazemos à colação o voto do Exmo. Ministro Aroldo Cedraz, no Acórdão 3201/2018-TCU-Segunda Câmara, TC-Processo 015.104/2016-8, ao tratar de tomada de contas especial instaurada pelo Ministério da Cultura, em desfavor da empresa Mauro de Vargas Morales - ME e do Sr. Mauro de Vargas Morales:
‘9. Conforme consulta à base da Receita Federal, trata-se de empresa cuja natureza jurídica é a de ‘empresário individual’. Uma vez que o patrimônio do empresário individual se confunde com o pessoal, correspondendo a um só conjunto de bens, cujo domínio pertence à pessoa física, mesmo que sirva à atividade empresarial exercida de forma individual, não é necessária sua desconsideração, nem para fins de penhora patrimonial, legitimidade passiva ou citação. Nesse sentido é a jurisprudência desta Corte, a exemplo dos Acórdão 1563/2013-TCU-Plenário) , 1.870/2010 – Primeira Câmara e 615/2008 – Segunda Câmara.
10. Sendo assim, acolho como razões de decidir os pareceres que me antecederam, alterando apenas o encaminhamento para impor o pagamento do débito apurado e da multa prevista no art. 57 da Lei 8.443/1992 somente a Mauro de Vargas Morales.’ (grifos nossos) 
EXAME TÉCNICO			 
Irregularidades Causadoras do Dano
25. Cabe ressaltar, de início, que o responsável foi citado em decorrência das seguintes irregularidades:
Ocorrência: dispensação de medicamentos e/ou correlatos dispensados pelo Programa Farmácia Popular do Brasil, sem observar as exigências contidas na legislação; 
Valor histórico: R$ 128.846,59;
Dispositivos violados: arts. 23 e 40 da Portaria GM/MS 971, de 15/5/2012;
Responsável: José Valter da Silva (CPF XXX.095.114-XX) ;
Condutas: realizar a dispensação de medicamentos e/ou correlatos do Programa Farmácia Popular do Brasil, sem observar as exigências contidas na legislação;
Evidências: Constatação 355443/355457/355458/355460, Relatório de Auditoria 14933-MS/SGEP/Denasus, Anexos (peça 12, p. 28-445) .
Citação do Responsável 
26. Em cumprimento ao pronunciamento do titular da Secex-TCE (peça 26) , que, por delegação de competência do relator, autorizou a citação ao manifestar concordância com o encaminhamento proposta na instrução de peça 24, foi expedido o seguinte ofício:
a) Ofício 0117/2018-TCU/Secex-TCE, de 24/5/2018, citando o Sr. José Valter da Silva (CPF XXX.095.114-XX) , no endereço Avenida Vera Cruz, 521 – São Francisco - 55.008-000 - Caruaru - PE (peça 27) . O Aviso de Recebimento – AR retornou indicando a entrega da correspondência em 4/7/2018 (peça 30) .
Manifestação do Responsável
27. Devidamente citado, conforme demonstra o AR acima descrito, o responsável constituiu procurador legalmente habilitado, o qual apresentou alegações de defesa (peças 28 e 29) .
Análise das Alegações de Defesa
28. O responsável afirma inicialmente que os termos dos relatórios de auditoria do Denasus e do tomador de contas estão ‘por demais equivocados ao supostamente constatar que a Farmácia Avenida’ descumpriu as normas estabelecidas pelo Programa Farmácia Popular do Brasil.
29. Afirma ainda que não executou ações do programa em desacordo com as normas estabelecidas pelo Ministério da Saúde, ‘ (...) tampouco dispensou medicamentos em quantidade superior ao comprovadamente adquirido junto ao mercado distribuidor, bem como apresentou, no momento da fiscalização mencionada aos autos em epígrafe, as notas fiscais demonstrando compatibilidade entre aquisições e dispensações de medicamentos selecionados, pertencentes ao programa’.
Análise
30. A defesa do responsável é apenas retórica, visto que não trouxe nenhum elemento aos autos que pudesse corroborar as afirmações acima, no sentido de elidir as irregularidades apontadas no relatório do Denasus.
Alegação
31. Ao final da singela peça de defesa (peça 29, p. 2) , o responsável alega que a imputação não deve prevalecer, haja vista que a Portaria GM/MS 971, de 15/5/2012 foi ‘REVOGADA PELA PRT GM/MS N. 111, DE 28.01.2006 (sic) ’, e que portanto o responsável ‘não pode ser responsabilizado por infração a artigos de uma portaria que nem ao menos possui vigência’.
Análise
32. Por evidente erro de digitação o responsável se refere à Portaria GM/MS 111, de 28/1/2016, a qual revogou a então vigente Portaria GM/MS 971, de 2012.
33. O argumento do responsável de que não há fato inquinado de irregularidade não deve prosperar. É cediço que vige no ordenamento jurídico o princípio geral tempus regit actum, segundo o qual, no caso concreto, deve ser aplicada a legislação vigente ao tempo da gestão dos recursos em comento.
34. Relembre-se que os fatos irregulares geradores do dano ao erário ocorreram no período compreendido entre maio e agosto de 2014, período esse no qual vigia a Portaria GM/MS 971/2012, que somente veio a ser revogada em 2016. 
35. Além disso, mesmo que fosse à luz da Portaria GM/MS 111/2016, os fatos imputados ao responsável continuariam sendo considerados irregulares.
36. Portanto, presumem-se como verdadeiros os atos danosos descritos na citação efetivada (peça 27) , não elidindo o motivo da instauração desta tomada de contas especial embasada nas conclusões do Relatório de Auditoria 14933/MS/SGEP/Denasus (peça 12) , e o levantamento do débito de R$ 128.846,59, à época, conforme o Relatório Completo do Tomador de Contas Especial 105/2017 (peça 17, p. 2) .
Responsabilização pelo dano
37. Repisando a questão da responsabilização de empresa individual, é entendimento consolidado nesta Corte de Contas de que não há necessidade de se promover a desconsideração da personalidade jurídica para a condenação do responsável, uma vez que a empresa individual não tem personalidade diversa e separada do titular, constituindo-se como única pessoa com um único patrimônio, conforme ficou consignado no Voto condutor do Acórdão 2737/2013-TCU-Plenário (...) .
38. À vista desse entendimento, a citação foi encaminhada diretamente à pessoa física do empresário.
39. Também no mesmo sentido, a imputação de débito e a apenação de eventual multa deve recair somente sobre a figura da pessoa física do Sr. José Valter da Silva, conforme explicitado no item 24 desta instrução.
Individualização das Condutas e Culpabilidade
40. Citado o responsável, este apresentou alegações de defesa improcedentes e incapazes de elidir a irregularidade cometida. Nesse contexto, e após exame de toda a documentação carreada aos autos, não há como se vislumbrar a boa-fé na sua conduta, já que não foram constatados atos ou fatos atenuantes os quais pudessem apontar para atitude zelosa e diligente na gestão das dispensações de medicamentos do Programa Farmácia Popular do Brasil que lhe fora confiada. Com efeito, também não alcançou ele o intento de comprovar a aplicação dos recursos que lhe foram confiados, restringindo-se a apresentar alegações incapazes de elidir a irregularidade cometida.
41. Assim, não havendo elementos para que se possa efetivamente aferir e reconhecer a ocorrência de boa-fé na conduta do responsável, pode este Tribunal, desde logo, proferir o julgamento de mérito pela irregularidade das contas, conforme combinação dos §§ 2º e 6º do art. 202 do Regimento Interno do TCU. 
42. Esse entendimento está amparado nos Acórdão 133/2015-TCU-Primeira Câmara (Rel. Min. Bruno Dantas) , 2455/2015-1ª Câmara (Rel. Min. Bruno Dantas) , 3604/2015-1ª Câmara (Rel. Min. Bruno Dantas) , 5070/2015-2ª Câmara (Rel. Ministro Substituto André de Carvalho) e 2424/2015-Plenário Rel. Min Benjamin Zymler) . 
43. É razoável afirmar que era possível ao responsável ter consciência da ilicitude dos atos que praticou, sendo-lhe exigível conduta diversa, no sentido de manter arquivados, em meio físico e magnético/eletrônico, os documentos fiscais que comprovassem a aquisição dos medicamentos dispensados, bem como sobre a necessidade de manter arquivados os cupons vinculados e receitas médicas, tendo em vista a clareza dos normativos a que estavam vinculados na gestão do PFPB e que foram violados.
44. Assim, devem as presentes contas ser julgadas irregulares, com a condenação em débito e aplicação de multa, com remessa de cópia dos elementos pertinentes ao Ministério Público da União, atendendo, assim, ao disposto no art. 16, § 3º, da Lei 8.443/1992 c/c o art. 209, § 7º, do Regimento Interno/TCU.  
Não Ocorrência da Prescrição da Pretensão Punitiva
45. Observa-se não ter ocorrido a prescrição da pretensão punitiva por parte do TCU, que, nos termos do entendimento firmado no Acórdão 1441/2016-TCU-Plenário (Rel. Ministro Benjamin Zymler) , subordina-se ao prazo geral de prescrição indicado no art. 205 do Código Civil, qual seja, dez anos contados a partir da data de ocorrência da irregularidade sancionada, nos termos do art. 189 do Código Civil.
46. As irregularidades discutidas nesta TCE ocorreram no exercício de 2014, portanto há menos de 10 anos, bem como o pronunciamento do titular da unidade técnica feito em 22/5/2018, ato que ordenou as citações, interrompeu tal prazo, nos termos do art. 202, inciso I, do Código Civil.
47. Diante do exposto, não há óbice para que o responsável seja apenado com a multa prevista no art. 57 da Lei 8.443/1992.”
3.	Por fim, a Secex/TCE propõe ao Tribunal (peças 31/33) : 
	3.1. com fundamento nos arts. 1º, inciso I, 16, inciso III, alíneas c e d, da Lei 8.443/1992 c/c os arts. 19, caput, e 23, inciso III, da mesma Lei, julgar irregulares as contas da empresa individual José Valter da Silva Farmácia (CNPJ 03.056.497/0001-58) e do Sr. José Valter da Silva (CPF XXX.095.114-XX) ;
	3.2. condenar o Sr. José Valter da Silva ao pagamento das quantias a seguir especificadas, com a fixação do prazo de quinze dias, a contar da notificação, para comprovar, perante o Tribunal (art. 214, inciso III, alínea a, do RI/TCU) , o recolhimento da dívida aos cofres do Fundo Nacional de Saúde – FNS, atualizada monetariamente e acrescida dos juros de mora, calculada a partir das datas discriminadas até a do recolhimento, na forma prevista na legislação em vigor: 
	VALOR ORIGINAL (R$) 
	DATA DA OCORRÊNCIA

	20.483,60
	30/5/2014

	22.318,32
	2/6/2014

	37.194,15
	4/7/2014

	48.850,52
	31/7/2014

	3.3. aplicar ao Sr. José Valter da Silva a multa prevista no art. 57 da Lei 8.443/1992;
	3.4. autorizar, desde logo, com base no art. 28, inciso II, da Lei 8.443/1992, a cobrança judicial das dívidas caso não atendida a notificação;
	3.5. autorizar, se solicitado, o pagamento da dívida do Sr. José Valter da Silva em até 36 parcelas mensais e consecutivas, nos termos do art. 26 da Lei 8.443/1992 c/c o art. 217 do RI/TCU;	3.6. encaminhar cópia da deliberação que sobrevier ao Procurador-Chefe da Procuradoria da República em Pernambuco, com fulcro no § 3º do art. 16 da Lei 8.443/1992 c/c o § 7º do art. 209 do RI/TCU, para adoção das medidas cabíveis, e comunicar-lhe que o relatório e o voto que a fundamentarem podem ser acessados por meio do endereço eletrônico www.tcu.gov.br/acordaos e que, caso haja interesse, o Tribunal pode enviar-lhe cópia desses documentos sem qualquer custo.
4.	O Ministério Público junto ao TCU, representado pelo Procurador Rodrigo Medeiros Lima, manifesta-se de acordo com o encaminhamento oferecido pela Secex/TCE, com o ajuste de que sejam julgadas as contas apenas do Sr. José Valter da Silva, visto que a empresa individual José Valter da Silva não dispõe de personalidade jurídica própria (peça 34) .
	É o Relatório.

Hélio Guimarães Leite (OAB/PE 22.438).

Procurador Rodrigo Medeiros de Lima.

TOMADA DE CONTAS ESPECIAL. RECURSOS PÚBLICOS DO FUNDO NACIONAL DE SAÚDE. PROGRAMA FARMÁCIA POPULAR DO BRASIL - AQUI TEM FARMÁCIA POPULAR. ALEGAÇÕES DE DEFESA INSUFICIENTES PARA AFASTAR A IRREGULARIDADE. ÔNUS DO GESTOR DE COMPROVAR O CORRETO EMPREGO DA VERBA PÚBLICA. CONTAS IRREGULARES, COM DÉBITO E MULTA. 1. O ônus de comprovar a regular aplicação da integralidade dos recursos públicos compete ao responsável, por meio de documentação consistente, a demonstrar cabalmente os gastos efetuados na execução das ações do programa federal indicado. 2. Julgam-se irregulares as contas do responsável, condenando-o ao pagamento do débito e da multa pertinente, quando não comprovada regularidade na aplicação dos recursos públicos.

TOMADA DE CONTAS ESPECIAL (TCE)

Secex/PE e Secex/TCE.

Trago à apreciação deste Colegiado Tomada de Contas Especial instaurada pelo Fundo Nacional de Saúde – FNS, em razão de irregularidades na gestão de R$ 128.846,59 referentes a recursos do Sistema Único de Saúde – SUS destinados à execução do Programa Farmácia Popular do Brasil – Aqui Tem Farmácia Popular (PFPB) pela Farmácia Avenida, localizada no Município de Caruaru/PE.
2.	 O concedente originalmente indicou como responsáveis a empresa individual José Valter da Silva Farmácia (CNPJ 03.056.497/0001-58) , cujo nome de fantasia é Farmácia Avenida, mencionada anteriormente, e o Sr. José Valter da Silva (CPF 475.095.114-53) .
3.	O Programa Farmácia Popular do Brasil, instituído pela Lei 10.858/2004 e regulamentado pelo Decreto 5.090/2004, visa a cumprir diretriz da Política Nacional de Assistência Farmacêutica, no sentido de dar à população o acesso a medicamentos considerados essenciais.
4.	O Programa Farmácia Popular do Brasil consiste na disponibilização de medicamentos e/ou correlatos à população, pelo Ministério da Saúde, por dois meios: i) Rede Própria, constituída por Farmácias Populares, em parceria com os Estados, Distrito Federal e Municípios; e ii) Aqui Tem Farmácia Popular, constituído por meio de convênios com a rede privada de farmácias e drogarias. (Anexo LXXVII, art. 2º, incisos I e II, da Portaria de Consolidação GM/MS 5/2017) .
5.	Atualmente, na modalidade Aqui Tem Farmácia Popular, são disponibilizados gratuitamente medicamentos para o tratamento de hipertensão, diabetes e asma. Além destes, são disponibilizados, com até 90% de desconto, medicamentos para rinite, dislipidemia, doença de Parkinson, osteoporose e glaucoma e, ainda, anticoncepcionais e fraldas geriátricas.
6.	Com base na fiscalização realizada na Farmácia Avenida, o Departamento Nacional do Sistema Único de Saúde – Denasus (itens 355443/355457/355458/355460 do Relatório de Auditoria 14933-MS/SGEP/Denasus, peça 12, p. 1-25) apontou irregularidades na execução do Programa Farmácia Popular do Brasil, modalidade Aqui Tem Farmácia Popular, no estabelecimento Farmácia Avenida, com prejuízo no valor histórico de R$ 128.846,59, no período compreendido entre 30/5 a 31/7/2014, pela dispensação de medicamentos e/ou correlatos do aludido PFPB sem observar as exigências contidas  na legislação, em especial as dos arts. 23 e 40 da Portaria GM/MS 971/2012, assim detalhada:
	 i) apresentação pela Farmácia Avenida, para fins de faturamento, de registro de dispensação de medicamentos em quantidade superior à adquirida junto ao mercado distribuidor, ou seja, a empresa não apresentou notas fiscais de entrada, o que demonstra incompatibilidade entre as aquisições e as dispensações dos medicamentos auditados pelo Denasus;
	ii) ausência de arquivamento de uma cópia, em meio magnético e/ou digitalizado, das vias assinadas dos cupons vinculados e cupons fiscais; apresentação de cupons fiscais sem o endereço do beneficiário, dispensação de medicamentos em quantidade superior à prescrita, com falta de endereço do paciente, sem data e/ou com data vencida; constatação de receitas rasuradas ou ilegíveis, além da dispensação de medicamentos em nome de pessoas falecidas.
7.	Na instrução da peça 24, a Secex/TCE, com base na jurisprudência do TCU, concluiu por promover a citação somente do Sr. José Valter da Silva, tendo em vista que a pessoa física do empresário individual responde com seu próprio patrimônio pelos danos causados em decorrência da atividade desempenhada por sua Farmácia Avenida.
8.	Em atendimento à citação, o responsável encaminhou sua defesa à peça 29, na qual alega, no essencial, que: i) os termos do Relatório de Auditoria 14.933 do Denasus estão equivocados, haja vista que não executou ações do PFPB em desacordo com as normas do Ministério de Saúde; ii) não dispensou medicamentos em quantidade superior a comprovadamente adquirida junto ao mercado distribuidor, havendo apresentado, na ocasião da fiscalização do Denasus, as notas fiscais evidenciando a compatibilidade entre as aquisições e as dispensações de medicamentos selecionados; iii) não deve prevalecer a menção à violação dos arts. 23 e 40 da Portaria GM/MS 971/2012, tendo em vista que tal norma foi revogada pela “Portaria GM/MS 111/2006” [leia-se: Portaria GM/MS 111/2016], não podendo, portanto, ser responsabilizado por infração a dispositivos de norma sem vigência à época dos fatos.
9.	 A Secex/TCE considerou insuficientes os argumentos de defesa para afastar as irregularidades atribuídas ao responsável e propôs ao Tribunal a irregularidade das contas do Sr. José Valter Silva e da sua empresa individual José Valter da Silva Farmácia (nome de fantasia Farmácia Avenida) , com base no art. 16, inciso III, alíneas c e d, da Lei 8.443/1992, a condenação do Sr. José Valter da Silva ao pagamento do débito e da multa proporcional ao dano ao erário. 
10.	 O Ministério Público junto ao TCU concordou em parte com a unidade técnica e ressalvou que somente as contas do Sr. José Valter da Silva devem ser julgadas, haja vista que a empresa individual não dispõe de personalidade jurídica própria.
11.	A modalidade Aqui Tem Farmácia Popular do PFPB tem natureza convenial, conforme dispõe a Portaria GM/MS 184/2011, e normas que a sucederam, como a Portaria GM/MS 971/2012, a Portaria GM/MS 111/2016 e a Portaria de Consolidação GM/MS 5/2017) . 
12.	Nos termos do art. 10 da Portaria GM/MS 971/2012, vigente à época dos fatos, podem participar do PFPB Aqui Tem Farmácia Popular as farmácias e drogarias que atenderem aos critérios: requerimento e termo de adesão assinados pelo representante legal da empresa; ficha cadastral preenchida; inscrição no Cadastro Nacional de Pessoas Jurídicas – CNPJ; registro na junta comercial; autorização para funcionamento emitida pela Anvisa – Agência Nacional de Vigilância Sanitária; situação de regularidade com a Previdência Social; farmacêutico responsável técnico com Certificado de Regularidade Técnica válido e emitido pelo Conselho Regional de Farmácia; disponibilidade de equipamento eletrônico habilitado a emitir cupom fiscal e vinculado para o processamento das operações eletrônicas do Programa, assim como de sistema de gerenciamento eletrônico capaz de realizar requisições eletrônicas, por meio de interface web; e de pessoal treinado para atuar no PFPB, de acordo com as normas e procedimentos estabelecidos. 
13.	Portanto, ao assinar o termo de adesão, a pessoa jurídica participante do Aqui Tem Farmácia Popular assume a responsabilidade de bem executar o programa, podendo os seus sócios serem arrolados também como responsáveis solidários. Eis excerto do Voto condutor do Acórdão 2457/2019-TCU-Primeira Câmara (rel. Min. Vital do Rêgo) sobre a matéria:
“16. Acerca da responsabilização solidária da pessoa jurídica com a pessoa física de seus sócios administradores, esta Corte já se posicionou por conferir o caráter convenial às avenças firmadas com farmácias e drogarias privadas pelo Programa Farmácia Popular do Brasil, o que corrobora o encaminhamento proposto, conforme trecho do voto que integrou o Acórdão 5259/2018-TCU-Primeira Câmara, a seguir transcrito:
‘Com relação à matéria de fato, como bem ressaltou o MPTCU, a norma que instituiu o PFPB (art. 2º, inciso II, da Portaria 184/2011, sucedido pelo art. 2º, inciso II, Portaria 111/2016) atribuiu ao programa, expressamente, a natureza de convênio, por meio do qual é outorgado ao particular (farmácia ou drogaria integrante da rede privada) a gestão de recursos públicos.
Assim, ao assumir voluntariamente o múnus público de gestão de recursos do PFPB, o particular se submete à obrigação de prestar contas, conforme disposto no artigo 70, parágrafo único, da Constituição, e, eventual responsabilização em caso mau uso dos recursos geridos, consoante dispõe o artigo 71, inciso II, da CF/1988.’”
14.	No presente caso, conquanto o Fundo Nacional de Saúde tenha arrolado como responsáveis a empresa individual José Valter da Silva Farmácia solidariamente com o Sr. José Valter da Silva, a unidade técnica, como mencionei alhures, levando em conta a natureza jurídica de “empresário individual” cadastrada no sistema CNPJ da Secretaria da Receita Federal do Brasil para a referida entidade farmacêutica e considerando a jurisprudência do TCU, entendeu suficiente responsabilizar somente o Sr. José Valter da Silva, haja vista que no caso de firma individual é a pessoa física quem responde com seu patrimônio pelos danos resultantes da sua atividade empresarial.
15.	Nesse sentido, relacionam-se os seguintes enunciados coletados da Jurisprudência Sistematizada do TCU: 
“No caso de firma individual ou empresário individual, os bens particulares respondem integral e solidariamente pelas dívidas decorrentes da atividade empresarial, já que o empresário individual atua em nome próprio. Nas empresas individuais, não se faz distinção entre o patrimônio da empresa e o da pessoa física do sócio único.” (Acórdão 4784/2014-TCU-Primeira Câmara, rel. Min. Benjamin Zymler) .
“Não há necessidade de se promover a desconsideração da personalidade jurídica para a condenação de responsável empresário individual, uma vez que a empresa individual não tem personalidade diversa e separada do titular, constituindo-se como única pessoa com único patrimônio.” (Acórdão 3201/2018-TCU-Segunda Câmara, rel. Min. Aroldo Cedraz) . 
 “Os empresários individuais respondem com seus bens particulares pelas dívidas decorrentes da atividade empresarial, integral e solidariamente, pois a empresa individual não tem personalidade diversa e separada de seu titular, constituindo uma única pessoa e um único patrimônio.” (Acórdão 1563/2012-TCU-Plenário, rel. Min. Subst. Marcos Bemquerer Costa) .
16.	Portanto, para fins de responsabilização quanto ao dano causado ao erário, não há reparos a fazer no procedimento adotado pela unidade técnica. 
17.	No mérito, os elementos de defesa apresentados pelo Sr. José Valter da Silva não lhe socorrem. A linha de defesa adotada pelo responsável é genérica e desprovida de provas capazes de evidenciar a inocorrência das irregularidades constatadas pelo Denasus na fiscalização realizada na Farmácia Avenida. Apesar de afirmar que não dispensou medicamentos em desacordo com as normas aplicáveis, o responsável deixou de carrear aos autos documentos de sustentação do alegado.
18.	A Portaria GM/MS 971/2012, vigente à época dos fatos apurados, assim dispôs sobre o Programa Farmácia Popular do Brasil:
 “Art. 23. Para a comercialização e a dispensação dos medicamentos e/ou correlatos no âmbito do PFPB, as farmácias e drogarias devem obrigatoriamente observar as seguintes condições:
I - apresentação pelo paciente, de documento oficial com foto no qual conste o seu número de CPF, e sua fotografia; e
II - apresentação de prescrição médica, no caso de medicamentos, ou prescrição, laudo ou atestado médico, no caso de correlatos, com as seguintes informações: a) número de inscrição do médico no CRM, assinatura e carimbo médico e endereço do estabelecimento de saúde; b) data da expedição da prescrição médica; e c) nome e endereço residencial do paciente. 
§ 1º As farmácias e drogarias deverão providenciar 2 (duas) cópias legíveis da prescrição, laudo ou atestado médico apresentado pelo paciente no ato da compra, arquivando-as uma em meio físico e outra em meio magnético e/ou arquivo digitalizado no próprio estabelecimento, e mantê-las por 5 (cinco) anos para apresentação sempre que for solicitado. 
§ 2º Caberá as farmácias e drogarias manter por um prazo de 5 (cinco) anos para apresentação, sempre que necessário, as notas fiscais de aquisição dos medicamentos e/ou correlatos do PFPB junto aos fornecedores, com arquivamento de 2 (duas) cópias, uma em meio físico e outra em meio magnético e/ou arquivo digitalizado, no próprio estabelecimento.
§ 3º No caso de não ser possível a guarda das cópias dos documentos de que tratam os §§ 1º e 2º em meio magnético e/ou arquivo digitalizado no próprio estabelecimento, as farmácias e drogarias poderão arquivá-las em meio físico na respectiva empresa que a ela presta serviços contábeis ou em outro estabelecimento de sua preferência.”
19.	Mesmo diante das exigências normativas e das irregularidades especificadas pelo Denasus na fiscalização que fez na entidade farmacêutica, o responsável não aproveitou a fase de alegações de defesa junto ao TCU para apresentar as notas fiscais de aquisição dos medicamentos, de forma a afastar a incompatibilidade entre as aquisições e as dispensações dos medicamentos auditados pelo referido Denasus.
20.	A alegação de apresentação da documentação fiscal ao Denasus durante a auditoria, além de ter sido considerada insuficiente para elidir a irregularidade naquela ocasião, não serve, nesta fase processual, para desconfigurar o achado de auditoria indicado pelo aludido Departamento. 
21.	Sobre a falta de arquivo, em meio magnético e/ou digitalizado, das vias assinadas dos cupons vinculados e cupons fiscais, e das falhas em documentos (cupons fiscais sem o endereço do beneficiário; dispensação de medicamentos em quantidade superior à prescrita; falta de endereço do paciente; prescrição médica sem data e/ou com data vencida; receitas rasuradas ou ilegíveis; dispensação de medicamentos em nome de pessoas falecidas) , o responsável não as enfrentou pontualmente. Permanecem, portanto, as irregularidades constatadas pelo Denasus.
22.	O descumprimento de qualquer das regras dispostas na multicitada Portaria GM/MS 971/2012 pelas farmácias e drogarias caracteriza prática de irregularidade no âmbito do PFPB, a teor da disposição de seu art. 40, que relaciona em dezoito incisos, dentre outras, algumas situações irregulares, das quais destaco aquelas incorridas pelo responsável: comercializar e dispensar medicamentos e/ou correlatos fora da estrita observância das regras de execução do PFPB; rasurar quaisquer documentos necessários para a validação da venda dos itens constantes do elenco do programa; receber a prescrição, laudo ou atestado médico com data posterior a autorização consolidada.  
23.	Nesse contexto e considerando que, na condição de participante do PFPB – Aqui Tem Farmácia Popular Público, o responsável tem o ônus de demonstrar a boa e regular aplicação dos recursos federais recebidos, a teor das disposições dos arts. 70, parágrafo único, da Constituição Federal, 93 do Decreto-lei 200/1967 e 66 do Decreto 93.872/1986, entendo, na linha do parecer da unidade técnica e da manifestação do Ministério Público junto ao TCU, que as contas do Sr. José Valter da Silva devem ser julgadas irregulares, com base no art. 16, inciso III, alínea c, da Lei 8.443/1992, que melhor se amolda ao presente caso, com débito e multa proporcional ao dano causado.
	 Ante o exposto, manifesto-me por que seja adotada a deliberação que ora submeto a este Colegiado.
	T.C.U., Sala das Sessões, em 2 de julho de 2019.   
MARCOS BEMQUERER COSTA
Relator